臺灣新北地方法院民事判決　　　　　　109年度簡上字第355號
上　訴　人　青島不動產仲介經紀有限公司

法定代理人　張哲銘　
訴訟代理人　蘇千祿律師
被上訴人　　黃麗樺　

訴訟代理人　周嬿容律師
上列當事人間請求給付違約金事件，上訴人對於中華民國109 年
8 月10日臺灣新北地方法院三重簡易庭108 年度重簡字第1716號
第一審判決提起上訴，經本院於110 年9 月6 日言詞辯論終結，
判決如下：
    主  文
上訴駁回。
第二審訴訟費用由上訴人負擔。
    事實及理由
壹、程序部分
    按簡易程序第二審為訴之變更或追加，非經他造同意，不得
    為之，但請求之基礎事實同一者，不在此限，民事訴訟法第
    436 條之1 第3 項準用第446 條第1 項但書、第255 條第1
    項第2 款分別定有明文。上訴人於原審依兩造簽訂專任委託
    銷售契約書（下稱系爭契約）第11條第1 項第3 款、第11條
    第1 項約定，請求被上訴人給付違約金新臺幣（下同）49萬
    8,000 元，嗣於上訴後追加依系爭契約第5 條第1 項約定，
    請求被上訴人給付服務報酬33萬2,000 元，經核上訴人於第
    二審訴訟進行中所為追加，係基於主張業已為被上訴人覓得
    符合底價買方之同一基礎事實所為，揆諸前揭規定，並無不
    合，應予准許。
貳、實體部分
一、上訴人起訴及上訴主張：被上訴人於民國108 年5 月31日與
    上訴人簽訂系爭契約，委託上訴人銷售門牌號碼新北市○○
    區○○路000 巷0 弄0 號2 樓房地（下稱系爭不動產），委
    託銷售價格（出售價或廣告價）980 萬元，被上訴人同意授
    權上訴人代為收受買方支付之定金，委託銷售期間為108 年
    5 月31日起至108 年9 月5 日。同日被上訴人簽立「委託銷
    售契約內容變更同意書」同意委託銷售底價最低為880 萬元
    ，然上述委託銷售期間並無符合該底價之買方。訴外人張琇
    惠於108 年6 月17日簽訂「買賣議價委託書」及確認書，出
    價為780 萬元。上訴人乃通知被上訴人有買方，然雙方有價
    差，經上訴人說明及協商後，被上訴人於108 年6 月18日再
    簽立委託銷售契約內容變更同意書（下稱108 年6 月18日同
    意書），同意委託銷售底價降為830 萬元，但仍然未成交，
    上訴人乃在努力與張琇惠居間協商，張琇惠於108 年6 月21
    日僅將出價提高為800 萬元，以致仍然未成交。上訴人以被
    上訴人同意降低委託銷售底價為830 萬元，多次努力與張琇
    惠居間協商，最終張琇惠於108 年6 月26日同意出價830 萬
    元，符合被上訴人108 年6 月18日同意書委託底價，上訴人
    即通知被上訴人、張琇惠已價格合致，且張琇惠欲給付定金
    10萬元，上訴人通知被上訴人簽約及定金後，即於108 年6
    月26日依系爭契約第3 條第2 項被上訴人同意授權上訴人代
    為收受買方定金之約定，收受張琇惠定金10萬元。詎料，被
    上訴人卻藉故拒絕簽約，上訴人不得不再於108 年7 月1 日
    發函通知被上訴人於108 年7 月5 日至上訴人處簽約，被上
    訴人則於108 年7 月1 日發函主張無審閱期或無提供成交行
    情等而拒絕簽約，及108 年7 月4 日發函主張不得代收定金
    等拒絕簽約。上訴人依被上訴人委託銷售底價進行仲介買賣
    ，且努力協商撮合買賣雙方價格之差距，張琇惠因上訴人努
    力從780 萬元加價至830 萬元，而與被上訴人同意之委託銷
    售底價830 萬元合致，上訴人並依約收取定金及通知簽約，
    被上訴人卻藉故拒絕與成交客戶簽約，依系爭契約第11條第
    1 項：「委託人如有下列情形之一者，視為受託人已完成仲
    介之義務，委託人仍應支付受託人以委託銷售總價百分之六
    計算之違約金，並應全額一次付予受託人」，及第3 款「委
    託人違反第六條第八項之義務或拒絕與受託人依約洽妥之買
    方客戶簽訂不動產買賣契約書者」約定，被上訴人應給付委
    託銷售總價6%計算之違約金49萬8,000 元（計算式：830 萬
    元×6%＝49萬8,000 元）。倘若認系爭契約第11條第1 項第
    3 款約定有效力問題，依系爭契約第5 條第1 項：「買賣成
    交者，受託人得向委託人收取服務報酬，其數額為實際成交
    價之百分之肆（手寫），…」，被上訴人於108 年6 月26日
    當場自認「現在是買賣830 哦（成交）」及「那我們明天再
    來簽約（成交）」等語，即為買賣雙方合意成交830 萬元且
    同意簽約，應屬系爭契約第5 條第1 項所稱「買賣成交」，
    被上訴人仍應依系爭契約第5 條第1 項給付上訴人成交價4%
    計算之服務報酬33萬2,000 元（計算式：830 萬元×4%＝33
    萬2,000 元）等語。
二、被上訴人則以：上訴人於108 年5 月31日提示系爭契約予被
    上訴人，當時並未給予被上訴人3 日以上之審閱期間，兩造
    便於同日簽立系爭契約。上訴人並口頭告知服務費先記載4%
    ，但這些都可以談，之後不會收這麼多等語，上訴人於108
    年6 月18日告知有買方願意出價至780 萬元，被上訴人不同
    意，上訴人便與被上訴人協商將委託銷售底價降至830 萬元
    ，上訴人於同年6 月20日告知買方僅願意出價800 萬元，被
    上訴人可實拿780 萬元，上訴人僅收2.5%服務費即可等語，
    被上訴人再三考慮後仍認為價格過低，之後兩造於108 年6
    月26日再次至上訴人處詳談時，上訴人已找代書準備簽約，
    然上訴人仍表示買賣價金為800 萬元無法再高，被上訴人見
    雙方無共識乃離開。依消費者保護法第11條第2 項、第11條
    之1 、內政部頒訂之「不動產委託銷售定型化契約應記載及
    不得記載事項」第1 條，上訴人並未給予被上訴人3 日以上
    審閱期，使被上訴人喪失詳閱全部條款及判斷此高額違約金
    合理與否之機會，故系爭契約第11條關於違約處理之約定，
    應不構成契約內容，上訴人依系爭契約第11條3 款請求被上
    訴人給付違約金，應無理由。況系爭契約第11條第1 項、第
    6 條第5 項約定上訴人於覓得符合底價買方時，被上訴人即
    應配合簽認要約書或議價委託書，與消費者保護法第12條第
    2 項第3 款規定有悖，應推定其顯失公平、違反誠信原則而
    無效。又被上訴人未曾同意底價降至800 萬元，上訴人自始
    未曾將「買賣議價委託書」提示予被上訴人，故上訴人主張
    被上訴人與張琇惠已就買賣價金830 萬元達成意思合致，並
    非屬實。上訴人另亦未依系爭契約第7 條第2 項約定提供最
    近3 個月不動產成交行情，甚而不斷陳稱系爭不動產附近疑
    似為海砂屋，致被上訴人信已為真，低估系爭不動產之價值
    ，故系爭契約所載銷售價格顯非被上訴人之真實意思，故系
    爭契約因重要事項意思表示未合致，系爭契約應屬無效狀態
    ，上訴人為本件之請求顯屬無據。縱使系爭契約並非無效，
    上訴人未給予審閱期、未提供附近成交行情、隱瞞有一般委
    託銷售契約存在等消費者相關之權益事項，且未依「不動產
    委託銷售契約書範本」第7 條、第11條解除委託銷售合約之
    權利載入系爭契約中，亦屬違反消費者保護法第16條規定而
    屬無效，即非全部無效，被上訴人亦已為解除系爭契約之意
    思表示，上訴人無理由要求被上訴人給付任何違約金或費用
    。再上訴人於買賣成立時，至多僅能請求4%服務費，卻於買
    賣未成立時反可請求高達6%違約金，系爭契約第11條第1 項
    第3 款關於違約金約定之成數顯為過高等語，資為抗辯。
三、上訴人於原審聲明：被上訴人應給付上訴人49萬8,000 元，
    及自起訴狀繕本送達翌日起至清償日止，按週年利率5%計算
    之利息。原審為上訴人敗訴之判決，上訴人不服提起上訴，
    並為上訴聲明：㈠原判決廢棄。㈡被上訴人應給付上訴人49
    萬8,000 元，及自起訴狀繕本送達翌日起至清償日止，按週
    年利率5%計算之利息。被上訴人則答辯聲明：上訴駁回。
四、本院之判斷：
    上訴人主張其業已為被上訴人覓得符合底價之買方，被上訴
    人拒絕與買方簽訂買賣契約，依系爭契約第11條第1 項第3
    款約定應給付以委託銷售總價6%計算之違約金49萬8,000 元
    ，倘若上訴人不得依前開約定請求，被上訴人已同意以委託
    底價830 萬元簽立買賣契約，買賣已經成交，被上訴人應依
    系爭契約第5 條第1 項約定給付以成交價4%計算之服務報酬
    33萬2,000 元等語，被上訴人固未否認委託上訴人以830 萬
    底價銷售系爭不動產，並與上訴人簽訂系爭契約，然就其應
    否給付違約金或服務報酬，則以前揭情詞置辯。是本件兩造
    爭執所在厥為：㈠系爭契約之定型化契約條款是否因違反審
    閱期間而不構成系爭契約內容？㈡上訴人得否依系爭契約第
    11條第1 項第3 款約定請求被上訴人給付違約金？㈢上訴人
    得否依系爭契約第5 條第1 項約定請求被上訴人給付服務報
    酬？經查：
  ㈠系爭契約之定型化契約條款因違反審閱期間而不構成系爭契
    約內容：
  ⒈按企業經營者與消費者訂定定型化契約前，應有30日以內之
    合理期間，供消費者審閱全部條款內容；違反第1 項規定者
    ，其條款不構成契約之內容；中央主管機關得選擇特定行業
    ，參酌定型化契約條款之重要性、涉及事項之多寡及複雜程
    度等事項，公告定型化契約之審閱期間，消費者保護法第11
    條之1 第1 項、第3 項、第4 項定有明文。又依內政部92年
    6 月26日內授中辦地字第0920082745號公告修正「不動產委
    託銷售契約書範本」，關於契約審閱期間至少為3 日，兩造
    簽訂系爭契約之「契約審閱權」欄位亦為同樣記載，可知被
    上訴人因委託上訴人銷售系爭不動產，而與上訴人簽訂系爭
    契約，上訴人應給予被上訴人至少3 日審閱期間。然觀諸系
    爭契約「契約審閱權欄」載明被上訴人於「108 年5 月31日
    」將系爭契約攜回審閱3 日，與兩造簽訂系爭契約日期即10
    8 年5 月31日為同一日，可見上訴人並未於簽訂系爭契約前
    ，交付系爭契約予被上訴人審閱至少3 日，此情亦經上訴人
    於起訴時自承（見原審卷第12頁），則被上訴人抗辯系爭契
    約之定型化契約條款依消費者保護法第11條之1 第3 項規定
    ，不構成系爭契約之內容，應屬可採。
  ⒉上訴人雖主張其於簽約後舉辦員工旅遊6 日，並告知被上訴
    人若有異議，於上訴人員工旅遊回國即可提出，至少給予被
    上訴人6 日以上時間審閱系爭契約，被上訴人6 日內亦未有
    任何異議，反簽立108 年6 月18日同意書要求上訴人積極出
    售並降低委託銷售底價，且被上訴人簽訂系爭契約時有告知
    買賣標的、售價、服務報酬，並就不動產委託銷售標的現況
    說明書為勾選，審閱期間瑕疵應已補正云云。惟上訴人固聲
    請傳喚證人即被上訴人之阿姨蔡秀惠、證人即上訴人員工王
    秋華於本院作證，且渠等均證稱：上訴人於108 年5 月31日
    向被上訴人表示先簽約，出國6 日可讓被上訴人將契約拿回
    去看，若有問題可於回國後說云云（見本院卷第211 頁、第
    213 頁），縱認證人蔡秀惠、王秋華之證述屬實，被上訴人
    顯係於簽訂系爭契約「後」方得開始審閱定型化契約條款，
    與消費者保護法第11條之1 係為維護消費者知的權利，使其
    於訂立定型化契約「前」，有充分了解定型化契約條款機會
    之立法意旨違背，且被上訴人未於6 日內異議亦非表示其不
    得再提出異議，抑或放棄契約審閱權利，亦無從憑此即認被
    上訴人已詳細審閱系爭契約之定型化契約條款。上訴人雖援
    引臺灣高等法院101 年度上字第721 號等判決數則，主張即
    使欠缺或拋棄契約審閱期間，定型化契約仍屬有效等語，然
    前開判決依據消費者乃自願放棄行使契約審閱權利，或於簽
    約時明知未審閱，仍勾選已於簽約前攜回審閱3 日以上條款
    等事實，均與本案不同，尚無從比附援引。又系爭契約雖有
    部分內容係以手寫，且不動產委託銷售標的現況說明書係逐
    項勾選，被上訴人於系爭契約簽訂後，再簽訂108 年6 月18
    日同意書將委託銷售底價降為830 萬元（見原審卷第21頁至
    第22頁、第25頁、第33頁），然個別磋商條款本非消費者保
    護法關於定型化契約條款規範之範疇，並無契約審閱期之問
    題，而現況說明書、108 年6 月18日同意書乃係獨立於系爭
    契約以外之文件，且內容分別為被上訴人就所瞭解之系爭不
    動產屋況為說明、原委託銷售底價之修改而已，均無涉及系
    爭契約之定型化契約條款，仍難以此認定被上訴人已充分瞭
    解定型化契約條款，並已選擇放棄契約審閱期間，故上訴人
    此部分主張，為非可採。
  ㈡上訴人不得依系爭契約第11條第1 項第3 款約定請求被上訴
    人給付違約金：
    上訴人主張其已覓得符合被上訴人底價之買方，被上訴人卻
    拒絕簽約，依系爭契約第11條第1 項第3 款約定，被上訴人
    應給付委託銷售總價6%計算之違約金49萬8,000 元予上訴人
    云云，並提出系爭契約在卷可稽（見原審卷第22頁至第23頁
    ）。觀諸系爭契約第11條第1 項第3 款：「委託人如下列情
    形之一者，視為受託人已完成仲介之義務，委託人仍應支付
    受託人以委託銷售總價百分之六計算之違約金，並應全額一
    次付予受託人：㈢委託人違反第六條第八項之義務或拒絕與
    受託人依約洽妥之買方客戶簽訂不動產買賣契約書者。」、
    第6 條第8 項：「委託期間內，若受託人已覓得符合底價之
    買方時，委託人應配合簽認要約書或議價委託書等相關契約
    。」等內容，均係電腦繕打而由上訴人預先擬定供與不特定
    多數消費者簽立之契約條款，屬定型化契約條款，則系爭契
    約之定型化契約條款因違反審閱期間而不構成系爭契約內容
    ，已如前述，故系爭契約第11條第1 項第3 款、第6 條第8
    項均非兩造合意之系爭契約內容，則上訴人依此請求被上訴
    人給付違約金49萬8,000 元，自屬無據。
  ㈢上訴人不得依系爭契約第5 條第1 項約定請求被上訴人給付
    服務報酬：
  ⒈上訴人主張被上訴人於108 年6 月26日時自認「現在是買賣
    830 哦」、「那我們明天再來簽約」等語，即買賣雙方合意
    成立830 萬元且同意簽約，應屬系爭契約第5 條第1 項「買
    賣成交」，被上訴人依系爭契約第5 條第1 項約定應給付以
    成交價4%計算之服務報酬33萬2,000 元云云。被上訴人固於
    108 年6 月26日於上訴人處為前開表示，有原審就上訴人提
    出錄影光碟製作勘驗筆錄在卷可憑（見原審卷第258 頁），
    然細譯被上訴人當時稱「現在是買賣830 哦」乃詢問語氣，
    且表示明日再進行簽約事宜，可見被上訴人當下並無意願與
    上訴人所覓買方張琇惠簽立買賣契約，復且不動產價值不斐
    ，相關契約條款內容亦非簡略，仍需由買賣雙方協商後議定
    ，始得簽立正式之買賣契約，要非買賣價格合致即當然買賣
    成立，則被上訴人與張琇惠既並未實際簽立系爭不動產之買
    賣契約，即與系爭契約第5 條第1 項前段之個別磋商條款：
    「買賣成交者，受託人得向委託人收取服務報酬，其數額為
    實際成交價之百分之肆（手寫）…」約定之「買賣成交」情
    形不符（見原審卷第22頁），故上訴人主張系爭不動產之買
    賣已經成交，被上訴人應依前開約定給付以實際成交價之4%
    計算之服務報酬即33萬2,000 元，顯非有據。
  ⒉至於系爭契約第5 條第1 項後段雖記載：「委託人簽認買方
    之議價委託書或要約書，或買方簽署買賣定金收款憑證者，
    視為買賣成交。」（見原審卷第22頁），然前開約定與系爭
    契約第5 條第1 項之個別磋商條款不同，係由上訴人事先、
    單方擬定視為買賣成交事項，尚無可認由被上訴人與上訴人
    個別磋商後而擬定之情形，應屬定型化契約條款，則系爭契
    約之定型化契約條款均因違反審閱期間而不構成系爭契約內
    容，上訴人自不得執此主張系爭不動產之買賣「視為成交」
    ，而請求被上訴人應依系爭契約第5 條第1 項後段約定給付
    服務報酬之餘地。況張琇惠雖於買賣定金收款憑證上簽名，
    然該憑證係由上訴人以受託人名義所簽，有該憑證在卷可按
    （見原審卷第35頁），而依系爭契約第3 條第2 項個別磋商
    條款：「契約成立後，委託人同意授權受託人代為收受買方
    支付之定金。」約定（見原審卷第21頁），上訴人應於契約
    成立後始可代被上訴人收受張琇惠支付之定金，惟被上訴人
    與張琇惠於108 年6 月26日並未買賣成立，上訴人仍代被上
    訴人向張琇惠收取定金，顯與兩造約定不符，自無拘束被上
    訴人之效力。另上訴人雖主張被上訴人係因於108 年6 月26
    日前已透過其他仲介公司將系爭不動產出售他人，乃藉故拒
    絕與張琇惠簽約云云，然縱係屬實，亦係被上訴人是否違反
    兩造間專任委託銷售之問題，仍與系爭不動產之買賣是否成
    立無涉，故上訴人前開主張，仍無可採。
五、綜上所述，系爭契約之定型化契約條款因違反審閱期間而不
    構成系爭契約內容，故上訴人不得依系爭契約第11條第1 項
    第3 款定型化契約條款請求被上訴人給付違約金，且被上訴
    人與張琇惠就系爭不動產並未買賣成立，上訴人亦不得依系
    爭契約第5 條第1 項約定請求被上訴人給付報酬。從而，上
    訴人依系爭契約第11條第1 項第3 款、第5 條第1 項請求被
    上訴人給付違約金49萬8,000 元或服務報酬33萬2,000 元，
    為無理由，應予駁回。上訴人指摘原判決不當，求予廢棄改
    判，為無理由，應駁回其上訴。
六、兩造其餘之攻擊或防禦方法及未經援用之證據，經本院斟酌
    後，認為均不足以影響本判決之結果，自無逐一詳予論駁之
    必要，併此敘明。
七、據上論結，本件上訴為無理由，依民事訴訟法第436 條之1
    第3 項、第463 條、第449 條第1 項、第78條，判決如主文
    。
中    華    民    國  110     年    10    月    18    日
                  民事第四庭    審判長法  官 古秋菊
　
                                      法  官 林琮欽
　
                                      法  官 莊佩頴
　
以上正本係照原本作成
本判決不得上訴
中    華    民    國  110     年    10    月    18    日
                            書記官  李瑞芝